臺灣臺北地方法院民事判決　九十一年度簡上字第三一一號
　　上　訴　人　宏溢電機股份有限公司
　　法定代理人　丁○○○
　　訴訟代理人　丙○○
　　被上訴人　　大同股份有限公司
　　法定代理人　甲○○
　　訴訟代理人　乙○○
右當事人間請求給付貨款事件，上訴人對於中華民國九十一年二月二十六日，本院台
北簡易庭九十年度北簡字第一三八八四號第一審判決提起上訴，本院判決如左：
    主      文
上訴駁回。
第二審訴訟費用由上訴人負擔。
    事      實
甲、上訴人方面：
一、聲明：
（一）原判決廢棄。
（二）被上訴人在第一審之訴及假執行之聲請均駁回。
二、陳述：除與原審判決書所載者相同茲予引用外，補稱：
（一）依民法第一百四十八條規定：「權利之行使，不得違反公共利益，或以損害他
      人為主要目的。行使權利，履行義務，應依誠實及信用方法。」本件被上訴人
      所主張系爭材料漆包銅線之貨款，因被上訴人曾向上訴人訂購微波爐散熱馬達
      ，事後又單方面取消訂單，則被上訴人拒絕收貨，卻請求材料之價金，被上訴
      人行使權利顯有違反誠信原則。
（二）另依民法第二百四十七條之一規定：「依照當事人一方預定用於同類契約之條
      款而訂定之契約，為左列各款之約定，按其情形顯失公平者，該部分約定無效
      ：一、免除或減輕預定契約條款之當事人之責任者。二、加重他方當事人之責
      任者。三、使他方當事人拋棄權利或限制其行使權利者。四、其他於他方當事
      人有重大不利益者。」本件兩造曾簽訂協力廠生產合約書，依協力廠生產合約
      書第七條約定：「生產終止與變更交期：甲方（指被上訴人）認為製品、零組
      件生產，有中止或變更交期必要時，得以變更交貨通知單通知乙方（指上訴人
      ）辦理，乙方不得拒絕。」是上開協力廠生產合約書乃係被上訴人一方預擬之
      附合契約，上訴人及其他協力廠商只有簽署與否之選擇，並無討論之餘地。則
      上開協力廠生產合約書第七條之約定，對於上訴人顯失公平，依前述民法第二
      百四十七條之一規定，應屬無效。
三、證據：援用原審之立證方法。
乙、被上訴人方面：
一、聲明：駁回上訴。
二、陳述：除與原審判決書所載者相同茲予引用外，補稱：上訴人係被上訴人之協力
    廠商，兩造依上開協力廠生產合約書進行交易，已有二十餘年之時間，上開協力
    廠生產合約書並無不公平之處。
三、證據：援用原審之立證方法。
    理      由
一、被上訴人於原審起訴主張：上訴人自民國九十年三月七日起，陸續向被上訴人訂
    購漆包銅線四批，貨款合計共新台幣（下同）一十七萬四千零三元，迄今仍未清
    償。爰依買賣之法律關係，請求上訴人給付一十七萬四千零三元，及自起訴狀繕
    本送達翌日起至清償日止，按年息百分之五計算之利息等語。上訴人則以：上訴
    人對於被上訴人主張之上開買賣和價金，予以自認。但被上訴人另於八十七年十
    一月間，以口頭之方式，向上訴人訂購型號八一六Ｂ二之微波爐散熱風扇馬達三
    千台。俟上訴人生產之後，被上訴人卻取消訂單。嗣被上訴人於九十年三月，再
    向上訴人訂購型號八一六Ｂ一之微波爐散熱風扇馬達三千台，上訴人生產將近完
    工後，被上訴人又片面取消訂單，經過上訴人交涉後，上訴人同意於九十年六月
    間大陸生產時，再通知交貨。但迄今已十月份，被上訴人竟全未接獲通知，造成
    上訴人損失慘重。是被上訴人依兩造簽訂之協力廠生產合約書第七條約定，雖得
    單方面取消訂單，但上開約定對於上訴人顯失公平，依民法第二百四十七條之一
    規定，應屬無效。故上訴人就被上訴人片面取消訂單，共受有十三萬八千元之損
    失，上訴人主張與被上訴人之上開價金，相互抵銷云云，資為抗辯。
二、兩造不爭執之事實：
    被上訴人主張上訴人自九十年三月七日起，陸續向被上訴人訂購漆包銅線四批，
    貨款合計共一十七萬四千零三元，迄今仍未清償之事實，業據其提出銷貨單四份
    為證，亦為上訴人所自認，自堪信為真實。
三、兩造爭執之爭點：
    至被上訴人另主張上訴人應依買賣之法律關係，給付一十七萬四千零三元之貨款
    及法定遲延利息之部分；則上訴人否認之，並以前揭情詞抗辯之。是本件兩造爭
    執之爭點，即在於：上訴人之抵銷抗辯，是否有理由？
四、關於本件之爭點，分述如下；
（一）經查，本件被上訴人先抗辯稱，被上訴人於八十七年十一月間，以口頭之方式
      ，向上訴人訂購型號八一六Ｂ二之微波爐散熱風扇馬達三千台，後被上訴人依
      兩造簽訂之協力廠生產合約書第七條約定，片面取消訂單，致使上訴人受有損
      失，上訴人主張與被上訴人之上開價金，相互抵銷。惟被上訴人就上訴人此部
      分之抗辯，否認曾向上訴人訂購型號八一六Ｂ二之微波爐散熱風扇馬達三千台
      。是依民事訴訟法第二百七十七條規定：「當事人主張有利於己之事實者，就
      其事實有舉證之責任。但法律別有規定，或依其情形顯失公平者，不在此限。
      」則上訴人就部分之抗辯，自應提出有利於己之證據，予以證明。但上訴人此
      部分之抗辯，未提出任何證據，以證明被上訴人曾於八十七年十一月間，以口
      頭之方式，向上訴人訂購型號八一六Ｂ二之微波爐散熱風扇馬達三千台，故上
      訴人此部分之抗辯，自無足採。
（二）次查，上訴人又抗辯稱被上訴人另於九十年三月，向上訴人訂購型號八一六Ｂ
      一之微波爐散熱風扇馬達三千台，上訴人生產將近完工後，被上訴人竟依兩造
      簽訂之協力廠生產合約書第七條約定，單方面取消訂單，是上開約定對於上訴
      人顯失公平，依民法第二百四十七條之一規定，應屬無效，上訴人就此部分之
      損失，自得與被上訴人上開價金請求權，主張抵銷云云。而被上訴人就此部分
      ，故不否認曾向上訴人訂購型號八一六Ｂ一之微波爐散熱風扇馬達三千台之事
      實，但主張係因上訴人無法依約交貨，被上訴人始未給付貨款；且兩造依上開
      協力廠生產合約書進行交易，已有二十餘年之時間，上開協力廠生產合約書並
      無不公平之處等語。而依兩造簽訂之協力廠生產合約書第七條約定：「生產終
      止與變更交期：甲方（指被上訴人）認為製品、零組件生產，有中止或變更交
      期必要時，得以變更交貨通知單通知乙方（指上訴人）辦理，乙方不得拒絕。
      」是依此約定，被上訴人向上訴人訂購製品、零組件後，自得依上開協力廠生
      產合約書第七條之約定，視商品景氣、上訴人生產交貨等情形，中止購訂單。
      至新修正之民法第二百四十七條之一、民法債篇施行法第十七條分別規定：「
      依照當事人一方預定用於同類契約之條款而訂定之契約，為左列各款之約定，
      按其情形顯失公平者，該部分約定無效：一、免除或減輕預定契約條款之當事
      人之責任者。二、加重他方當事人之責任者。三、使他方當事人拋棄權利或限
      制其行使權利者。四、其他於他方當事人有重大不利益者。」、「修正之民法
      第二百四十七條之一之規定，於民法債編修正施行前訂定之契約，亦適用之。
      」雖賦予法院對於修正前之定型化契約，得依前述新修正之規定，重新審查定
      型化契約之公平性。惟本件兩造依據上開協力廠生產合約書之相關約定，已進
      行交易達二十餘年，此為兩造所不爭執。然上訴人是否願意與被上訴人簽訂上
      開協力廠生產合約書，以擔任被上訴人之協力廠商，尚有選擇之自由。且上訴
      人若認為上開協力廠生產合約書第七條之約定，對於上訴人有顯失公平之情事
      ，上訴人亦得依法提起確認該合約書或該契約條款無效之訴。況法院若擅對以
      往已生效，當事人適用已久之定型化契約，遽以宣告無效，對於法的安定性，
      實有不當之傷害。則綜合前述，本院認為上開協力廠生產合約書第七條之約定
      ，尚無違反民法第二百四十七條之一之處。故上訴人此部分之抗辯，亦無足採
      。
五、按，「買受人對於出賣人，有交付約定價金及受領標的物之義務。」民法第三百
    六十七條定有明文。本件上訴人為系爭買賣之買受人，被上訴人為出賣人，系爭
    買賣之價金，為一十七萬四千零三元；且上訴人之上開抵銷抗辯，為無理由，已
    如前爭點部分所述。則依首揭民法第三百六十七條之規定，上訴人自應對於被上
    訴人負擔給付買賣價金之責任。從而，被上訴人依買賣之法律關係，請求上訴人
    給付一十七萬四千零三元，及自起訴狀繕本送達翌日即九十年九月十一日起至清
    償日止，按年息百分之五計算之法定遲延利息，為有理由，應予准許。則原審為
    命上訴人應給付被上訴人一十七萬四千零三元，及自九十年九月十一日起至清償
    日止，按年息百分之五計算之利息；並准兩造供擔保後，宣告假執行和免為假執
    行；經核均無不合。上訴意旨指摘原判決不當，求予廢棄改判，不應准許，上訴
    應予駁回。
六、據上論結，本件上訴為無理由，依民事訴訟法第四百三十六條之一第三項、第四
    百四十九條第一項、第七十八條，判決如主文。
中　　　華　　　民　　　國　　九十一　　年　　　十　　　月　　 十七　　 日
                                 民事第六庭審判長法官  林惠瑜
                                                 法官  郭美杏
                                                 法官  姜悌文
右為正本係照原本作成
本判決不得上訴
中　　　華　　　民　　　國　　九十一　　年　　　十　　　月　　 十七　　 日
　　　　　　　　　　　　　　　　　　　　　　法院書記官　陳鳳瀴
